【裁判字號】    91,訴,2728
【裁判日期】    920226
【裁判案由】    清償債務
【裁判全文】
臺灣板橋地方法院民事判決  九十一年度訴字第二七二八號
    原      告  乙○○
    被      告  甲○○
右當事人間請求清償債務事件，本院判決如左：
    主    文
被告應給付原告新台幣貳拾壹萬捌仟玖佰拾元，及自民國九十一年八月六日起至
清償日止，按年息百分之五計算之利息。
原告其餘之訴駁回。
訴訟費用由被告負擔五分之二，原告負擔五分之三。
本判決第一項於原告以新台幣柒萬貳仟元為被告供擔保後，得假執行。
原告其餘假執行之聲請駁回。
    事    實
甲、原告方面：
一、聲明：
  (一)被告應給付原告新台幣（下同）五十二萬三千九百三十三元，及自支付命令送達
    翌日起至清償日止，按年息百分之五計算之利息。
  (二)願供擔保請准宣告假執行。
二、陳述略稱：
  (一)被告是原告姊姊的兒子，於民國七十六年七月二十日向原告借款，除簽交原告借
    據一紙，載明「向乙○○借三十萬五千元，三年內還清，七十六年七月二十日，
    立據人甲○○」外，另簽交原告支票二張及本票一張，面額分別為六萬元、二萬
    七千元及七十三萬七千元）作為憑證，此有該借據及支票、本票影本可稽。
  (二)前開借款，原約定應自借用之日起三年內還清，屆期因被告藉口稱其小孩要讀書
    、註冊及生活費用，尚無力全部還款，原告因其是姊姊的兒子，信賴親屬緣故，
    才就餘款五十二萬三千九百三十三元給予緩衝還款期間，但因不知法律規定有票
    據時效的制度，故未要求被告換開票據，其後被告小孩都已大學畢業，卻對返還
    上開餘款之事隻字不提，經多次催討，仍置之不理。
  (三)按「票據上之債權，雖依本法因時效或手續之欠缺而消滅，執票人對於發票人或
    承兌人，於其所受利益之限度，得請求償還」，票據法第二十二條第四項定有明
    文。被告向原告借款所簽發的票據，雖因時效消滅，但原告仍可依消費借貸關係
    請求。退步而言，原告也得依上述票據法規定請求被告償還所得之利益。
  (四)被告於七十三年十月十八日向原告借款七十萬元並由其友劉銘昌提供花蓮市球崙
    四七之一號五樓之第二層房屋及基地持分給原告設定抵押，約定於七十四年十月
    十八日清償。因屆期未清償，才於七十五年十二月二十一日，連同利息及本金另
    簽發系爭本票七十三萬七千元給原告，此有花蓮地方法院民事執行處九十二年一
    月二十七日通知退還之抵押權設定契約書可稽。而借據三十萬五千元借款時間，
    是在設定抵押後之七十六年七月二十日，其金額與清償期限都不相同，被告否認
    ，顯無理由。
三、證據：提出借據一紙、本票一張、支票二張、抵押權設定契約書一份為證，並聲
    請訊問證人張林月鳳。
乙、被告方面：
一、聲明：原告之訴駁回。
二、陳述略稱：
  (一)除爭執借據上所載借款三十萬五千元外，對於原告其餘請求金額共二十一萬八千
    九百三十三元部分均不爭執。
  (二)三十萬五千元是我在七十四年跟原告借的，當時另外一位在花蓮的朋友（即劉銘
    昌）也缺錢，就用劉銘昌的房子設定抵押給原告借了四十萬元，所以合計借了七
    十萬五千元，借據則是七十五年補開的。七十五年底，原告要求我一同作擔保，
    我就合併開了一張七十三萬七千元的本票給原告，原告說三十萬五千元的借據沒
    有帶，我說沒有關係，我說這張三十萬元五千元的借據應該要撕掉，但是原告並
    沒有撕掉，而且原告在借據上面也塗改七十五年為七十六年，所以我跟原告之間
    的債務，並沒有包括這張三十萬五千元。
    理    由
一、雙方不爭執的事實：
  (一)被告於七十六年間，向原告分別借款六萬元、二萬七千元，並開立支票二張作為
    憑證。
  (二)被告確曾簽發面額七十三萬七千元之本票一張交予原告，經原告持該本票聲請強
    制執行債務人劉銘昌財產後，受償六十萬五千零六十七元，餘額十三萬一千九百
    三十三元未受償。
  (三)被告承認前述(一)、(二)支票及本票餘額債務均未清償，共計積欠二十一萬八千九百
    三十三元。
二、本件爭點：
    被告是否確於七十六年七月二十日向原告借款三十萬五千元，迄今尚未清償？
三、本院判斷：
  (一)所謂消費借貸，指當事人一方移轉金錢或其他代替物之所有權於他方，而約定他
    方以種類、品質、數量相同之物返還之契約；借用人應於約定期限內，返還與借
    用物種類、品質、數量相同之物，民法第四百七十四條第一項、第四百七十八條
    前段分別定有明文。再者，消費借貸為要物契約，因金錢或其他代替物之交付而
    生效力（參見八十九年五月五日民法債編修正施行前之民法第四百七十五條）。
    本件原告主張被告於七十六年七月二十日向其借用三十萬五千元之事實，既為被
    告所否認，依舉證責任分配之原則，自應由原告就主張有借貸合意及已交付借款
    之事實，負舉證責任。
  (二)原告就雙方確有該筆三十萬五千元借款一事，陳明：「只有這張借據可以證明，
    沒有其他證據」一語。惟查，
    1.該借據僅記載「向乙○○借三十萬五千元，三年內還清，七十六年七月二十日
      ，立據人甲○○」等文字，並無記載被告確有於當日收到借款三十萬五千元的
      文字，在被告否認有收到該筆借款的情形下，就無法直接依該紙借據認定雙方
      確有已交付該筆借款的事實。
    2.再者，該借據上日期原記載為「七十五年七月二十日」，之後塗改為「七十六
      年七月二十日」，只由原告在塗改處蓋章而已，經被告提出爭執後，原告也無
      法舉證證明「該塗改處是誤載、經過被告同意才更正」的事實，故雙方是否在
      七十六年七月二十日有借款的合意，也缺乏證據證明。
  (三)因此，原告既未能舉證證明雙方就該筆三十萬五千元的借款有借貸合意及已交付
    借款的事實，就無法認定確有該筆借款存在，且迄今未清償的事實。原告此部份
    請求，即無法准許。
  (四)綜上所述，原告依據消費借貸關係，請求被告給付二十一萬八千九百三十三元，
    及自支付命令送達翌日即九十一年八月六日起至清償日止，按年息百分之五計算
    之法定遲延利息部分，為有理由，應予准許；逾此部分的請求，顯無理由，應予
    駁回。
四、假執行之宣告：
    就原告勝訴部分，原告陳明願供擔保，聲請宣告假執行，核無不合，爰酌定相當
    擔保金額准許之。至於原告敗訴部分，其假執行之宣告已失所依附，應予駁回。
五、結論：
    本件原告之訴為一部有理由、一部無理由，依民事訴訟法第七十九條、第三百九
    十條第二項，判決如主文。
中      華      民      國    九十二    年      二      月    二十六    日
                                臺灣板橋地方法院民事第三庭
~B法      官  劉以全
右為正本係照原本作成
如對本判決上訴，須於判決送達後廿日內向本院提出上訴狀
中      華      民      國    九十二    年      二      月    二十六    日
~B法院書記官  王苑琦


司法院資訊處製作；財團法人民間司法改革基金會備份。
